【裁判字號】    90,台上,1629
【裁判日期】    900914
【裁判案由】    返還不當得利
【裁判全文】
最高法院民事判決                                九十年度台上字第一六二九號
    上  訴  人  永和百貨股份有限公司
    法定代理人  曲延佩
    訴訟代理人  楊宗儒律師
    被 上訴 人  甲○○
右當事人間請求返還不當得利事件，上訴人對於中華民國八十八年十二月二十一日台
灣高等法院第二審判決（八十八年度上字第六五六號），提起上訴，本院判決如左：
    主  文
上訴駁回。
第三審訴訟費用由上訴人負擔。
    理  由
本件被上訴人主張：被上訴人於民國（下同）八十三年一月二十六日因繼承取得坐落
台北市○○區○○段二小段四八四及四八五地號土地，及其上五○一建號即門牌編號
為台北市○○路一四四號之三層樓建物全部（以下簡稱系爭建物），上訴人自八十三
年一月二十六日起至八十五年五月九日期間，無權占有系爭建物一樓及二樓，長達二
年三個月又十四天，上訴人無法律上原因受有相當於租金之利益，致被上訴人受損害
，爰依民法第一百七十九條前段之規定，按上訴人原向被上訴人之被繼承人劉景秋及
曲延佩承租系爭建物一、二樓及台北市○○路一四二號房屋一樓時之租金，並按比例
計算應分配租金額等情，求為命上訴人給付新台幣（下同）五百零二萬八千二百七十
元及加付法定遲延利息之判決（第一審判命上訴人應給付占用系爭建物一樓之不當得
利四百三十四萬一千四百二十六元本息，而駁回被上訴人其餘請求，未據被上訴人聲
明不服。原審就第一審所命給付金額超過四百三十一萬四千四百八十八元本息部分廢
棄，駁回被上訴人該部分之訴，因原判決被上訴人敗訴部分未逾一百萬元，不得上訴
三審，已告確定）。
上訴人則以：系爭建物一樓堆放布疋等物係應被上訴人之要求，並非無權占有，因上
訴人主要股東為被上訴人之父母劉景秋、曲衍邦（共有百分之五十股份），上訴人於
七十九年底結束營業時，公司負責人林子巽認劉家既占有百分之五十之股份，公司所
有之貨物器具，自應留下一半予劉家，而將布疋貨物器具之一半，放置於系爭建物（
即上訴人原向劉景秋租用之系爭房屋），一半堆置另一大股東曲延佩之一四二號房屋
內。嗣被上訴人又稱上訴人將好的一半貨物放於曲家之一四二號，壞的一半才置於系
爭建物云云，要求上訴人公司處理，上訴人遂將全部貨物置於系爭建物一樓，詎數年
後，原價值不貲之布疋貨物因破舊、腐爛而成廢布，遂再致函曲延佩要求清除，曲延
佩始將該等布疋搬回至一四二號房屋之二樓存放，故所堆置布疋係應被上訴人之要求
而為之，自非無權占有。至上訴人自始未曾占有被上訴人所有之二樓房屋；又上訴人
原欲於八十五年三月十五日搬遷，被上訴人未為配合，致造成損害之擴大，應有過失
相抵之適用等語，資為抗辯。
原審依審理之結果，以：被上訴人主張之前開事實，業據其提出土地登記簿謄本、七
十九年度營利事業所得稅結算申報書、資產負債表、上訴人公司財產布疋存貨明細表
、上訴人公司財產生財器具明細表、搬運公司估價單等為證。上訴人對上開證物及就
占用系爭建物一樓之事實，並不爭執，惟辯稱其非無權占有，而係依被上訴人之要求
時布疋等貨物置於系爭建物一樓云云，然為被上訴人所否認，上訴人復未能就其係受
被上訴人要求將布疋等貨物置放於系爭建物一樓之事實舉證以實其說，所為抗辯，委
無足採。上訴人既有無權占用系爭建物之事實，其因而受利益，致被上訴人受有相當
於租金損害，被上訴人據以請求返還不當得利，核無不合。關於計算不當得利之依據
，應以以往由曲延佩及被上訴人之被繼承人劉景秋所合意且行之有年之租金分配比例
即百分之五十三點八六九三三為計算標準。又上訴人自八十三年一月二十六日起既有
占用之事實，自占用之該日起，上訴人即受有利益，該日自應例入占有期間計算，上
訴人謂八十三年一月二十六日始日不應算入占有期間云云，亦無足採。而上訴人搬遷
日期為八十五年五月九日，有搬運公司估價單所載之搬遷日期為據，被上訴人主張上
訴人占用系爭建物之期間共為二年三個月又十四天，自可採信。上訴人雖辯稱其搬遷
日為八十五年五月八日及原預定於八十五年三月十五日搬遷全部貨品，因被上訴人未
為協力，致上訴人增加自八十五年三月十五日迄八十五年五月八日止共計一個月又二
十三日之損害為二十七萬八千一百零一元；被上訴人顯有過失，應適用過失相抵原則
予以減免云云。惟查本件被上訴人係本於不當得利之法律關係請求上訴人返還之利益
，而非賠償損害，應無適用過失相抵原則之適用。上訴人上開主張，亦非可採。查上
訴人原向被上訴人之被繼承人劉景秋及曲延佩承租系爭建物及台北市○○路一四二號
房屋一樓時，租金每年為三百五十萬元（即月租二十九萬一千六百六十七元），雙方
並按租金分配表比例分配租金（即劉景秋百分之五三點八六九三、曲延佩四六點一三
○六七），是被上訴人每月所應分得系爭房屋一樓租金應為十五萬七千一百一十九元
（計算式：291667×53‧86933%＝157119）。又上訴人無權占有系爭建物一樓計二年
三月十四天，從而被上訴人請求上訴人給付四百三十一萬四千四百八十八元（計算式
：157119×27‧46＝0000000 ）及其法定遲延利息，自屬有據，應予准許，並說明兩
造其餘攻擊防禦方法及舉證，於本件判決結果不生影響，毋庸贅論，爰維持第一審所
為上訴人上開敗訴部分之判決，駁回上訴人對該部分之上訴，經核於法並無違誤。上
訴論旨，仍執陳詞，徒就原審取捨證據，認定事實之職權行使，指摘原判決關於其敗
訴部分為不當，求予廢棄，為無理由。
據上論結，本件上訴為無理由。依民事訴訟法第四百八十一條、第四百四十九條第一
項、第七十八條，判決如主文。
中      華      民      國     九十     年      九      月     十四     日
                              最高法院民事第二庭
                                  審判長法官  曾  桂  香
                                        法官  劉  延  村
                                        法官  劉  福  聲
                                        法官  顏  南  全
                                        法官  陳  重  瑜
      右正本證明與原本無異
                                              書  記  官
中      華      民      國     九十     年      九      月    二十八    日


司法院資訊處製作；財團法人民間司法改革基金會備份。
